【裁判字號】    98,消債抗,264
【裁判日期】    990312
【裁判案由】    更生事件
【裁判全文】
臺灣臺北地方法院民事裁定           98年度消債抗字第264號
抗  告  人  甲○○
代  理  人  趙懷琪律師
上列抗告人因消費者債務清理條例更生事件，對於中華民國98年
9 月15日本院98年度消債更字第90號裁定提起抗告，本院裁定如
下：
    主  文
抗告駁回。
抗告程序費用新臺幣壹仟元由抗告人負擔。
    理  由
一、按聲請更生或清算不合程式或不備其他要件者，法院應以裁
    定駁回之，但其情形可以補正者，法院應定期間先命補正；
    債務人與金融機構協商成立者，不得聲請更生或清算。但因
    不可歸責於己之事由，致履行顯有重大困難者，不在此限；
    本條例施行前，債務人依金融主管機關協調成立之中華民國
    銀行公會會員辦理消費金融案件無擔保債務協商機制與金融
    機構成立之協商，準用前項之規定。消費者債務清理條例（
    下稱消債條例）第8 條、第151 條第5 項、第6 項分別定有
    明文。準此，債務人如於消債條例施行前，已利用金融主管
    機關協調成立之中華民國銀行公會會員辦理消費金融案件無
    擔保債務協商機制，與金融機構成立協商，即須依約清償債
    務，僅於其後發生情事變更，在清償期間收入或收益不如預
    期，致該方案履行困難甚或履行不能，且因不可歸責於己之
    事由所致，始能聲請更生或清算，至如認該協商方案履行有
    其他不適當情形，即應再循協商途徑謀求解決，不得逕依消
    債條例聲請更生，蓋該債務清償方案係經債務人行使程序選
    擇權而與債權人締結之債務清理契約，其即應受該契約之拘
    束，且消債條例更生之規範目的，係在維持債務人基本生活
    之情況下，於債務人之能力範圍內盡力清償債務，非謂債務
    人得任意利用債務清理程序減輕債務，因此，為避免債務人
    針對已成立之協商方案任意毀諾，濫用更生或清算之債務清
    理程序，須債務人於協商成立後因不可歸責於己之事由，致
    其無法履行原定清償方案，始例外得依消債條例聲請更生或
    清算。
二、本件抗告意旨略以：依消債條例第54條規定立法意旨，立法
    者制定「自用住宅借款特別條款」之制度，係為使債務人得
    透過協商方式保有自用住宅，原審認為抗告人應處分其自用
    住宅以達與金融機構之協商不毀諾，顯與上開立法意旨有違
    。抗告人因其配偶於民國96年間無收入，其於97年10月間收
    入亦有減少且不穩定，而無法履行協商金額，其毀諾有不可
    歸責於己之事由。又原審以抗告人及其配偶於97年間平均月
    薪51,385元作為能否負擔之基準，忽略抗告人收入不穩定之
    事實，另抗告人每月除償還協商金額新臺幣（下同）24,161
    元外，尚須償還兆豐銀行、中國信託商業銀行、荷蘭銀行共
    計9,169 元，扣除每月必要生活支出19,658元後，已經不足
    （縱無須繳納房貸支出）。原審以聲請人無不能履行之情事
    為由，駁回聲請人之聲請，顯有違誤。爰提起本件抗告，請
    求將原裁定廢棄，並准抗告人開始更生等語。
三、經查，抗告人於消債條例施行前之95年11月間，業就其積欠
    各金融機構之無擔保債務，利用金融主管機關協調成立之中
    華民國銀行公會會員辦理消費金融案件無擔保債務協商機制
    ，與各債權銀行成立協商，約定自95年12月起，分150 期，
    每月24,161元，依各債權銀行債權金額比例清償債務等情，
    有協議書在卷可稽（見原審卷第10頁），核先敘明。次查，
    抗告人及其配偶於97年間之收入分別為247,722 元、368,89
    5 元乙情，有抗告人及其配偶97年度綜合所得稅各類所得資
    料清單在卷可按（見原審卷第126 頁、第127 頁），堪可認
    定。已徵抗告人及其配偶於97年間平均月收入約為51,385元
    （元以下四捨五入）。倘參酌抗告人及配偶於97年間每月必
    要生活費用為19,658元、每月協商還款金額24,161元、每月
    償還兆豐銀行4,758 元、中國信託銀行1,200 元、荷蘭銀行
    3,211 元，總計52,988元等情相互以觀。固堪認抗告人及其
    配偶每月薪資51,385元與上開支出存有1,613 元之差距。惟
    抗告人得循檢附相關資料向最大債權銀行申請延後繳款，或
    重新進行協商途徑解決，然抗告人直接表示無法負擔而毀諾
    ，實為率斷。況參酌抗告人及其配偶於95年間之收入為583,
    627 元、97年之收入為616,617 元，分別有95年度、97年度
    綜合所得稅各類所得資料清單在卷可按（見原審卷第32、70
    、126 、127 頁）。可認抗告人於97年間毀諾時之收入尚較
    95年協商成立時大幅提升。則聲請人於協商當時已考量自身
    之償債能力，並進而與金融機構達成協商，其嗣後既未發生
    收入或收益不如預期之情事，則其履行顯有重大困難即難謂
    有不可歸責於己之事由。至抗告人復主張其每月必要支出應
    加計房屋貸款19,300元。然按消債條例更生、清算制度之立
    法目的，係為使不幸陷入經濟困境之債務人得以清理債務、
    重建生活，並在清理過程中保有符合人性尊嚴之最低基本生
    活，但非維持債務人過去慣常生活，是於評估債務人是否有
    不能清償債務或有不能清償之虞時，應非由債務人任意主張
    其基本生活費用之數額，而是債務人應在維持基本生活之情
    況下，於能力範圍內盡力清償債務，否則將造成揮霍無度致
    難以履行者，反而更容易進入更生程序之不合理現象，於參
    諸內政部社會司所公告之97年度臺灣省每人每月最低生活標
    準9,829 元（該最低生活費用即包括房屋貸款在內），自應
    以該最低生活標準為聲請人必要生活費用之計算，始為合理
    ，若該最低生活標準不足支應抗告人必要生活費用及房屋貸
    款之支出，則顯然抗告人所負擔之房屋貸款金額過高，抗告
    人亦應設法降低每月房屋貸款之還款金額或考慮以租屋方式
    替代。是抗告人此部分主張，亦屬無據，無法採取。
四、綜上，本件抗告人既未舉證證明其於協商成立後，有如何經
    濟狀況重大變更，或有何不可歸責於聲請人之事由，致履行
    協商而顯有重大困難之事由，自應認其聲請更生之要件不備
    ，且又無從補正，應予駁回。是原審駁回抗告人之聲請，於
    法並無不合。抗告意旨指摘原裁定不當，求予廢棄改判，為
    無理由，應予駁回。
五、據上論結，本件抗告為無理由，依消費者債務清理條例第15
    條，民事訴訟法第495 條之1 第1 項、第449 條第1 項、第
    95條、第78條，裁定如主文。
中    華    民    國    99    年    3     月    12    日
                  民事第二庭  審判長法  官  張松鈞
                                    法  官  郭顏毓
                                    法  官  黃呈熹
以上正本係照原本作成。
本裁定不得抗告。
中    華    民    國    99    年    3     月    12    日
                                    書記官  傅美蓮

司法院資訊處製作；財團法人民間司法改革基金會備份。
